臺灣嘉義地方法院民事判決
109年度簡上字第72號
上  訴  人  黃秀郎  

            廖榕娟  
共      同
訴訟代理人  陳怡君律師
被上訴人    黃志煌  

            黃志文  
上列當事人間請求排除侵害事件，上訴人對於民國109年7月15日
本院朴子簡易庭108年度朴簡字第222號第一審簡易判決反訴部分
提起上訴，本院於民國109年12月30日言詞辯論終結，判決如下
：
    主  文
上訴駁回。
第二審訴訟費用由上訴人負擔。
    事實及理由
一、被上訴人主張：
  ㈠系爭門牌號碼嘉義縣○○市○○里0鄰○○○○0○0號房屋（下稱系爭
    房屋）為被上訴人所共有，被上訴人為系爭房屋事實上處分
    權人，系爭房屋遭上訴人所占用，爰類推適用民法第767條
    、第821條之規定，請求上訴人黃秀郎將系爭房屋騰空並遷
    讓返還與被上訴人及其他共有人，及上訴人黃秀郎、廖榕娟
    將戶籍遷出系爭門牌號碼。（被上訴人於原審反訴聲明：⒈
    上訴人黃秀郎及廖榕娟應將系爭房屋騰空並遷讓返還予被上
    訴人黃志文、黃志煌及其他共有人。⒉上訴人黃秀郎及廖榕
    娟應將戶籍自系爭門牌號碼遷出。原審判決上訴人黃秀郎應
    自系爭房屋遷出，將系爭房屋返還給全體共有人。上訴人黃
    秀郎、廖榕娟應將戶籍自系爭門牌號碼遷出，而駁回被上訴
    人其餘之訴，上訴人就其敗訴部分提起上訴，被上訴人就其
    敗訴部分則未提起上訴）。
　㈡並聲明：
    ⒈上訴人之上訴駁回。
    ⒉上訴費用由上訴人負擔。
二、上訴人答辯略以：
  ㈠系爭房屋之起造人為上訴人黃秀郎之父親即訴外人黃清波，
    黃清波於民國81年間過世後，系爭房屋由訴外人黃嘉源、黃
    三寶、黃三能及上訴人黃秀郎共有，應有部分各4分之1，約
    定由上訴人黃秀郎擔任戶長，並由上訴人黃秀郎與實際設籍
    在系爭房屋之黃三寶、黃三能一同管領使用系爭房屋。上訴
    人黃秀郎與黃三寶、黃三能以自主占有之意思，對系爭房屋
    行使所有權人之權利，而黃嘉源雖後續將戶籍遷出系爭房屋
    ，惟黃嘉源之子女仍可使用系爭房屋。嗣黃嘉源、黃三寶、
    黃三能分別於106年6月5日、107年9月14日、98年8月19日過
    世，黃嘉源之應有部分4分之1由被上訴人黃志煌繼承，黃三
    寶之應有部分4分之1由被上訴人黃志文繼承，另黃三能之應
    有部分4分之1部分，因黃三能之繼承人未辦理繼承登記，後
    續繼承情形仍不清楚。被上訴人各自既因繼受取得系爭房屋
    之應有部分，亦應繼受上訴人黃秀郎與黃嘉源、黃三寶、黃
    三能等所為之上開約定，則上訴人黃秀郎自81年間迄今，以
    共有人之身分對於系爭房屋為使用管理，包括維護及修繕系
    爭房屋之整體，自係有權占有。上訴人廖榕娟為上訴人黃秀
    郎之配偶，為經上訴人黃秀郎之同意使用系爭房屋之人，亦
    屬有權占有。
  ㈡依照系爭房屋之稅籍資料顯示，系爭房屋之應有部分比例為
    上訴人黃秀郎4分之1、被上訴人黃志煌4分之1、被上訴人黃
    志文4分之1、黃三能4分之1，被上訴人應有部分比例合計僅
    2分之1，未逾3分之2，人數亦未過半數，尚難認為被上訴人
    於原審反訴請求之內容為適法行使共有物之管理權。原判決
    稱被上訴人基於民法第828條第2項準用第820條所定多數決
    規定而為分管之協議，請求上訴人黃秀郎騰空返還系爭房屋
    予共有人全體；及類推適用民法第767條第1項中段、第821
    條規定，請求上訴人應將戶籍自上開門牌號碼遷出等情，有
    認事用法之違誤。
  ㈢並聲明：
    ⒈原判決關於命上訴人黃秀郎應自系爭房屋遷出，將系爭房
      屋返還給全體共有人及該部分假執行宣告之裁判均廢棄。
    ⒉原判決命上訴人應將戶籍自上開門牌號碼遷出之裁判廢棄
      。
    ⒊上開廢棄部分，被上訴人於第一審之訴及假執行之聲請均
      駁回。
    ⒋第一、二審訴訟費由被上訴人負擔。
三、本院之判斷：
  ㈠按所有人對於無權占有或侵奪其所有物者，得請求返還之。
    對於妨害其所有權者，得請求除去之。有妨害其所有權之虞
    者，得請求防止之；各共有人對於第三人，得就共有物之全
    部為本於所有權之請求。但回復共有物之請求，僅得為共有
    人全體之利益為之。民法第767條第1項、第821條分別定有
    明文。又以無權占有為原因，請求返還所有物之訴，被告對
    原告就其物有所有權存在之事實無爭執，而僅以非無權占有
    為抗辯者，原告於被告無權占有之事實，無舉證責任。被告
    應就其取得占有，係有正當權源之事實證明之。如不能證明
    ，則應認原告之請求為有理由（最高法院72年度台上字第15
    52號判決要旨參照）。又各共有人按其應有部分，對於共有
    物之全部雖有使用收益之權。惟共有人對共有物之特定部分
    使用收益，仍須徵得他共有人全體之同意，非謂共有人得對
    共有物之全部或任何一部有自由使用收益之權利。如共有人
    不顧他共有人之利益，而就共有物之全部或一部任意使用收
    益，即屬侵害他共有人之權利（最高法院62年台上字第1803
    號判例要旨參照）。再者，未經共有人協議分管之共有物，
    共有人對共有物之特定部分占用收益，須徵得他共有人全體
    之同意。如未經他共有人同意而就共有物之全部或一部任意
    占用收益，他共有人得本於所有權請求除去其妨害或請求向
    全體共有人返還占用部分。但不得將各共有人之應有部分固
    定於共有物之特定部分，並進而主張他共有人超過其應有部
    分之占用部分為無權占有而請求返還於己（最高法院74年度
    第2次民事庭會議決定㈢參照）。
　㈡依嘉義縣財政稅務局109年5月11日嘉縣財稅房字第109000798
    1號函所附系爭房屋之納稅義務人資料所示，黃三能與上訴
    人黃秀郎、被上訴人黃志煌、黃志文就系爭房屋之應有部分
    各為4分之1（見原審卷二第39至41頁），被上訴人黃志文雖
    主張其有向黃三能購買系爭房屋之應有部分4分之1，然為上
    訴人所否認，被上訴人黃志文又未舉證證明，是其主張有向
    黃三能購買系爭房屋之應有部分4分之1，並無可採。則系爭
    房屋之共有人為黃三能、上訴人黃秀郎、被上訴人黃志煌、
    黃志文4人，每人應有部分各為4分之1，堪以認定。又系爭
    房屋現由上訴人黃秀郎占有使用，上訴人黃秀郎、廖榕娟戶
    籍設於系爭門牌號碼，為上訴人所自承，並有戶籍謄本附卷
    可稽（見本院卷第35頁），亦堪信為真實。
　㈢上訴人抗辯：上訴人黃秀郎在成為系爭房屋之共有人前，取
    得系爭房屋之原始起造人黃清波之同意而使用系爭房屋，為
    合乎系爭房屋原始起造人可推知之意思，讓上訴人黃秀郎繼
    續使用系爭房屋，為系爭房屋之合理管理方式云云。然縱令
    系爭房屋之原始起造人黃清波同意上訴人林秀郎使用系爭房
    屋，充其量僅係基於父子之家長家屬關係，共同生活為目的
    同居一家而已，非謂上訴人林秀郎得對系爭房屋之全部有單
    獨占用收益之權利。且黃清波於81年間已死亡，黃清波與上
    訴人黃秀郎之家長家屬關係即已消滅，上訴人林秀郎更無從
    以此為由主張對系爭房屋之全部有單獨占用收益之權利。
  ㈣上訴人抗辯：系爭房屋之起造人為上訴人黃秀郎之父親即訴
    外人黃清波，黃清波於81年間過世後，系爭房屋由訴外人黃
    嘉源、黃三寶、黃三能及上訴人黃秀郎共有，應有部分各4
    分之1，約定由上訴人黃秀郎擔任戶長，並由上訴人黃秀郎
    與實際設籍在系爭房屋之黃三寶、黃三能一同管領使用系爭
    房屋。上訴人黃秀郎與黃三寶、黃三能以自主占有之意思，
    對系爭房屋行使所有權人之權利，而黃嘉源雖後續將戶籍遷
    出系爭房屋，惟黃嘉源之子女仍可使用系爭房屋。嗣黃嘉源
    、黃三寶、黃三能分別於106年6月5日、107年9月14日、98
    年8月19日過世，黃嘉源之應有部分4分之1由被上訴人黃志
    煌繼承，黃三寶之應有部分4分之1由被上訴人黃志文繼承，
    另黃三能之應有部分4分之1部分，因黃三能之繼承人均拋棄
    繼承，現為無人承認之繼承狀態。被上訴人各自既因繼受取
    得系爭房屋之應有部分，亦應繼受上訴人黃秀郎與黃嘉源、
    黃三寶、黃三能等所為之上開約定，則上訴人黃秀郎自81年
    間迄今，以共有人之身分對於系爭房屋為使用管理，包括維
    護及修繕系爭房屋之整體，自係有權占有。上訴人廖榕娟為
    上訴人黃秀郎之配偶，為經上訴人黃秀郎之同意使用系爭房
    屋之人，亦屬有權占有云云，然為被上訴人所否認。經查：
　　⒈系爭房屋未經共有人協議訂立分管契約，為上訴人於原審
      所自承（見原審卷一第153、154、161頁），且被上訴人
      未舉證證明系爭房屋經共有人協議訂立分管契約，則爭房
      屋未經共有人協議訂立分管契約，堪以認定。
　　⒉黃嘉源於黃清波過世前早已將戶籍遷出系爭門牌號碼並搬
      離系爭房屋，黃清波於81年間過世後，系爭房屋之戶籍由
      上訴人黃秀郎擔任戶長，黃三寶、黃三能亦設籍在系爭房
      屋等情，為上訴人於原審所陳明（見原審卷一第11頁），
      並有戶籍謄本附卷可稽（見本院卷第23至33頁），則黃嘉
      源在黃清波死亡後，並未與上訴人黃秀郎、訴外人黃三寶
      、黃三能設於同一戶籍並同住共同生活，則上訴人林秀郎
      抗辯：上訴人黃秀郎、訴外人黃三寶、黃三能、黃嘉源約
      定由上訴人黃秀郎擔任戶長，並由上訴人黃秀郎與實際設
      籍在系爭房屋之黃三寶、黃三能一同管領使用系爭房屋云
      云，已難置信。況上訴人黃秀郎、訴外人黃三寶、黃三能
      戶籍設於系爭房屋，充其量僅係基於家長家屬關係，共同
      生活為目的同居一家而已，而系爭房屋之共有人並沒有分
      管契約，已如上述，客觀上亦無全體共有人彼此間實際劃
      定各自使用範圍的情形，難謂上訴人林秀郎得對系爭房屋
      之全部有占用收益之權利。此外，上訴人林秀郎未舉證證
      明經系爭房屋共有人全體同意其得對系爭房屋之全部有單
      獨占用收益之權利，是其上開所辯，並無可採。
　　⒊上訴人抗辯：黃嘉源之子女即被上訴人仍可使用系爭房屋
      云云，然上訴人於原審請求被上訴人黃志文、黃志煌及訴
      外人即被上訴人母親黃楊秀枝應將堆置在系爭房屋廚房內
      如原審判決附表即原審卷一第203至231頁照片所示的物品
      清除，且日後不得在系爭房屋堆置雜物，經原審認定系爭
      房屋之廚房，既然屬於共有人間之公用空間，未經合法授
      權，就不得任由他人或部分共有人占有專用。被上訴人黃
      志文、黃志煌及訴外人黃楊秀枝未提出其等有何其他占有
      權源的依據，渠等堆置系爭物品屬於無權占有，因而判決
      被上訴人黃志文、黃志煌及訴外人黃楊秀枝應移除上開物
      品，且日後不得在系爭房屋堆置雜物，被上訴人黃志文、
      黃志煌及訴外人黃楊秀枝未上訴，已告確定等情，有原審
      判決可稽，更足徵系爭房屋之共有未有分管協議，且上訴
      人不同意黃嘉源之子女即被上訴人可使用系爭房屋，是其
      上開所辯，亦無可採。
四、綜上所述，系爭房屋係黃三能與上訴人黃秀郎、被上訴人黃
    志煌、黃志文4人所共有，未有分管協議，現由上訴人黃秀
    郎單獨占有使用，而黃三能之應有部分4分之1部分，因黃三
    能之繼承人均拋棄繼承，現為無人承認之繼承狀態。然上訴
    人黃秀郎未舉證證明其有何單獨占用系爭房屋之正當權源，
    則被上訴人請求上訴人黃秀郎應自系爭房屋遷出，將系爭房
    屋返還給全體共有人，即屬有據。又上訴人黃秀郎無占有系
    爭房屋之合法權源，然上訴人迄今仍將戶籍設籍於系爭門牌
    號碼，自有妨害被上訴人所有權及事實上處分權圓滿之行使
    ，則被上訴人請求上訴人應將戶籍自系爭門牌號碼遷出，亦
    屬有據。從而，被上訴人本於共有人之物上請求權之法律關
    係，訴請上訴人黃秀郎應自系爭房屋遷出，將系爭房屋返還
    給全體共有人。上訴人黃秀郎及廖榕娟應將戶籍自系爭門牌
    號碼遷出，洵屬正當，應予准許。原審判決上訴人黃秀郎應
    自系爭房屋遷出，將系爭房屋返還給全體共有人。上訴人黃
    秀郎及廖榕娟應將戶籍自系爭門牌號碼遷出，並就上訴人黃
    秀郎應自系爭房屋遷出，將系爭房屋返還給全體共有人部分
    依職權宣告假執行及上訴人黃秀郎得預供相當擔保免為假執
    行，經核並無違誤，上訴人提起上訴，指摘原判決不當，求
    予廢棄改判，為無理由，應駁回其上訴。
五、本件事證已臻明確，兩造其餘攻擊防禦方法，經本院審酌後
    ，認與判決結果不生影響，爰不一一論述，附此敘明。
六、據上論結，本件上訴為無理由，依民事訴訟法第436條之1第
    3項、第449條第1項、第78條、第85條第1項前段，判決如主
    文。
中　　華　　民　　國　　110 　年　　1 　　月　　20　　日
                  民事第三庭審判長法  官  洪挺梧
                                  法  官  林望民
                                  法  官  黃茂宏
以上正本係照原本作成。
本判決不得上訴。
中　　華　　民　　國　　110 　年　　1 　　月　　20　　日
                                  書記官  官佳慧